臺灣高等法院刑事判決　　　　　　　　　　　　　九十三年度上更(一)字第三二號
　　上　訴　人
　　即　被　告　丙○○
右上訴人因誣告案件，不服臺灣台北地方法院八十七年度訴字第一三八○號，中華民
國八十八年五月十四日第一審判決（起訴案號：臺灣台北地方法院檢察署八十七年度
偵字第八一二一號）提起上訴，本院判決後，經最高法院發回，本院判決如左：
    主  文
原判決關於丙○○誣告及定應執行刑部分撤銷。
丙○○意圖他人受刑事處分，向該管公務員誣告，處有期徒刑陸月。
    事  實
一、丙○○於民國八十六年五月間受僱為香港商星辰表（香港）有限公司臺灣分公司
    （以下簡稱星辰表公司）擔任業務員，負責貨物之銷售及收款業務，為從事業務
    之人；竟意圖為自己不法之所有，基於概括之犯意，自八十六年八月間起至同年
    十二月間止，連續多次將其向星辰表公司提領應交付星辰表公司客戶之手錶、鬧
    鐘、零件等貨物連同其向合興鐘錶有限公司等星辰表公司之客戶所收取之貨款價
    值合計為新台幣四百二十三萬五千九百零六元，予以侵占入己（業務侵占部分經
    本院前審判處有期徒刑六月確定）。丙○○明知星辰表公司負責人甲○○○未強
    押其至高雄取貨，因不滿遭星辰表公司解職，乃意圖使甲○○○受刑事處分，於
    八十七年一月六日，向臺灣臺北地方法院檢察署，虛構事實告訴甲○○○於八十
    七年一月二日，強押其至高雄取貨，涉有妨害自由罪嫌，經臺灣臺北地方法院檢
    察署以八十七年度偵字第一一０九號不起訴處分，並經臺灣高等法院檢察署以八
    十七年度議字第三０三七號駁回再議確定。
二、案經星辰表公司代表人甲○○○訴由臺灣臺北地方法院檢察署檢察官偵查起訴。
    理  由
一、右開誣告事實，業據星辰表公司代表人甲○○○於偵查中指訴甚詳，訊之被告丙○○亦供承：伊曾告訴甲○○○強押伊至高雄取貨，而當時以尿遁逃走，並未至
    高雄等情（見本院卷第四十五頁），互核相符，並有被告對甲○○○提出妨害自
    由之告訴狀附於台灣台北地方法院檢察署檢察官以八十七年度偵字第一一０九號
    妨害自由等案卷可稽，而被告告訴甲○○○妨害自由罪嫌部分，亦經台灣台北地
    方法院檢察署檢察官以八十七年度偵字第一一０九號為不起訴處分，有該不起訴
    處分書在卷可按，由是觀之，被告明知上情，竟猶向檢察官誣指甲○○○強押其
    至高雄取貨，其有使甲○○○受刑事處分之不法意圖至明。證人丁○○雖證稱：
    「那是他說高雄他有一間鐘錶店，有些貨放於那裡，我們說可隨同他去辦退貨，
    該知他就跑掉」等語（本院前審卷(一)第一九二頁背面），惟被告就其未被強押伊
    至高雄取貨乙節，係親身經歷之事，自無誤認行動自由遭拘束之可能。綜上，本
    件事證明確，被告犯行堪以認定。
二、核被告所為，均係犯刑法第一百六十九條第一項之誣告罪。
三、原審以被告罪證明確予以論罪科刑，固非無見，惟查原判決雖認定「被告虛構甲○○○無故強行取走其車上及運轉公司之貨物」等情，經查：被告於八十七年一
    月六日申告甲○○○涉嫌妨害自由之事實中，並未申告「無故強行取走其車上之
    貨物」部分，而關於星辰公司人員至其妻陳秀芳經營之運轉公司搬貨部分，乃指
    稱「私下派人至太太經營的店面搬貨，經太太阻止而未果」，並非指訴「甲○○○於八十七年一月二日已強行取走運轉公司之貨品」，則原判決認定「被告意圖
    使甲○○○受刑事處分，於八十七年一月六日，向臺灣臺北地方法院檢察署，虛
    構事實告訴甲○○○於八十七年一月二日，無故強行取走運轉公司之貨物」，即
    有未合。次查：按刑法第一百六十九條第一項誣告罪之成立，以意圖他人受刑事
    或懲戒處分，而為虛偽之告訴、告發、報告者為要件。所謂虛偽則係指明知無此
    事實仍故意捏造而言，若告訴人誤認有此事實或以為有此嫌疑，自不得指為虛偽
    ，即難科以本罪。證人即星辰表公司業務部經理丁○○、星辰表公司業務部課長
    林晨吉、星辰表公司倉庫主管李敬業、運轉公司職員李麗君分別證稱：「丙○○
    說他有些貨放於車上、家裡、運轉公司，車上及家裡的貨是他拿去公司清點，放
    運轉公司的貨，我們有去因陳秀芳不在故沒有清點（有去）以便辦銷退」、「我
    們於下午至其太太店中，但他們未在場，與之以電話聯絡，魏不准我們搬貨」（
    丁○○部分，見本院前審卷(一)第一九二頁、偵字第一一０九號卷第二二頁）、「
    八十七年一月二日早上請魏回公司開會討論積欠貸款事宜，中午以後我們至店中
    ，我們以為魏夫妻會在場，結果他不在場，續以電話聯絡，他們並不同意我們搬
    貨」（林晨吉部分，見偵字第一一０九卷第二一頁）、「「當天早上丙○○有至
    公司，為了貨款之事協調且有帶些貨至公司，後魏就不見了。我們公司有四人至
    其太太公司，丁○○經理先以大哥大聯絡其太太，後他太太稱我們不能拿貨走，
    我們就無搬東西回公司了」（李敬業部分，見同上卷第三四頁）、「星辰公司來
    店中欲搬貨，我電知老闆娘稱不可讓其搬貨否則報警」（李麗君部分，見同上卷
    第三四頁背面），由是觀之，被告申告甲○○○私下派人至其妻魏陳秀芳經營之
    店內搬貨，經其妻阻止而未果，顯非虛偽，此部分申告與刑法誣告之要件並不該
    當，從而原判決關於此部分認定，亦有未合。被告上訴雖無理由，惟原判決既有
    可議之處，自屬無可維持，應由本院將原判決關於被告誣告部分及定應執行刑部
    分予以撤銷改判，爰審酌被告犯罪之動機、目的、手段，所生之危害及犯罪後之
    態度等一切情狀，量處有期徒刑六月。
四、不受理部分：
    (一)公訴意旨另指被告意圖使星辰表公司業務部經理丁○○、管理部副理乙○○受
      刑事處分，於八十七年一月五日，向臺灣臺北地方法院檢察署，虛構丁○○散
      布流言妨害其名譽、乙○○偽造帳目總表，亦涉有刑法第一百六十九條第一項
      之誣告罪嫌等語。
    (二)按犯罪事實應依證據認定之，無證據不能推定其犯罪事實，刑事訴訟法第一百
      五十四條定有明文。又誣告罪之成立，則須以明知所訴事實係虛偽，且以意圖
      他人受刑事或懲戒處分，而為虛偽之告訴、告發、報告者為要件。所謂虛偽係
      指明知無此事實故意捏造而言，若告訴人誤認有此事實或以為有此嫌疑，自不
      得指為虛偽。是若有出於誤會或懷疑有此事實而為申告，以致不能證實其所訴
      之事實為真實，然倘在積極方面尚無證據證明其確係故意虛構者，縱被訴之人
      不負刑責，而告訴人本缺乏誣告之故意，自難以誣告罪相繩（最高法院二十一
      年上字第一七００號、四十四年台上字八九二號、四十六年台上字第九二七號
      判例意旨參照）。
    (三)經查：
      被告告訴丁○○、乙○○等妨害名譽、偽造文書等案件，業據臺灣臺北地方法
      院檢察署以八十七年度偵字第一０二五、一０二六號號不起訴處分，並經臺灣
      高等法院檢察署以八十七年度議字第一三五０、一四一六號駁回再議確定，固
      有該處分書等附卷可稽。惟查：丁○○於發現被告收帳出現狀況並積欠公司大
      筆款項後，確曾親自或派員向客戶查詢或查核對帳，並為維護公司、客戶權益
      ，曾簡要將被告收帳不清或涉有侵占款項嫌疑向客戶說明；而乙○○就被告繳
      回星辰表公司之五十二萬五千一百元款項，因不知繳交係屬何筆款項，乃指示
      公司會計人員將該筆帳款先暫掛帳處理，並未登載於十二月份增減表中，係於
      十二月間被告至星辰表公司開會後，乙○○方指示會計尋找單據加以沖銷等情
      ，均經丁○○、乙○○於上開妨害名譽、偽造文書案件偵查中所自承，並經本
      院調閱上開偵查卷宗查明屬實，該等客觀事實既與被告指訴內容互核相符，且
      該等事實嗣並經承辦上開案件之檢察官予以援用，足見被告尚無虛構事實向該
      管公務員誣告丁○○、乙○○等人之故意。況丁○○既確有向客戶表明被告所
      轄業務，將由星辰表公司另行派員負責，而乙○○又確於對帳後，始將上開款
      項予以登簿沖銷情事，而告訴人所指被告侵占之數額，迄至本院前審審理時仍
      數度變更，直至本院前審最後審理時始行精算確認，則被告本於丁○○、乙○○上開行為，懷疑渠等涉有妨害名譽、偽造文書犯行，尚與常情不悖，從而，
      亦堪認被告應係出於懷疑有此事實而為申告。綜上，被告既無虛構事實情事，
      其憑藉丁○○、乙○○等人上開行為，主觀上認渠等涉有妨害名譽、偽造文書
      等罪之嫌疑，衡諸常情，亦尚屬合理懷疑，揆諸前揭判例意旨諭示，尚難以誣
      告罪相繩，此部分既不能證明被告犯罪，本應為被告無罪之諭知，惟公訴意旨
      認此部分與上開有罪部分間，有裁判上一罪關係，爰不另為無罪之諭知。
五、被告刑事聲請及反訴狀所載事項（本院卷第五十五頁），其中業務侵占部分，業
    據判決確定，有關被告所指反訴部分，於法不合，併此敘明。
據上論斷，應依刑事訴訟法第三百六十九條第一項前段、第三百六十四條、第二百九
十九條第一項前段，刑法第一百六十九條第一項，判決如主文。
本案經檢察官賴俊雄到庭執行職務。
中　　　華　　　民　　　國　　九十三　　年　　　三　　　月　　二十六　　日
                              臺灣高等法院刑事第二十四庭
                                  審判長法  官  陳  貽  男
                                        法  官  徐  世  禎
                                        法  官  李  世  貴
右正本證明與原本無異。
如不服本判決應於收受送達後十日內向本院提出上訴書狀，其未敘述上訴之理由者並
得於提起上訴後十日內向本院補提理由書（均須按他造當事人之人數附繕本）。
                                        書記官  魏  汝  萍
中　　　華　　　民　　　國　　九十三　　年　　　三　　　月　　二十六　　日
附錄本判決論罪科刑法條全文：
  刑法第一百六十九條
    意圖他人受刑事或懲戒處分，向該管公務員誣告者，處七年以下有期徒刑。
    意圖他人受刑事或懲戒處分，而偽造、變造證據或使用偽造變之證據者亦同。
